臺灣高等法院民事裁定　　　　　　　　 100年度抗字第1241號
抗　告　人　陳海光
代　理　人　沈以軒律師
　　　　　　王立中律師
上列抗告人因與相對人洪朝祥間分配表異議之訴事件，對於中華
民國100年7月27日臺灣板橋地方法院99年度訴字第2204號裁定提
起抗告，本院裁定如下：
    主  文
抗告駁回。
抗告費用由抗告人負擔。
    理  由
一、抗告意旨：訴外人台新銀行以抗告人、訴外人李翠連為執行
    債務人，聲請原法院98年司執蘭字第51887號強制執行事件
    （下稱系爭執行事件），原法院遂委託台灣金融資產服務股
    份有限公司（下稱台灣金融公司）執行。抗告人與李翠連名
    下新北市○○區○○段第1338建號等房屋與基地嗣經拍定，
    相對人陳報其為第三順位抵押權人，且有抵押債權新台幣（
    下同）100萬元本息。系爭執行事件99年8月18日分配表（下
    稱系爭分配表）定99年9月17日為分配期日，表一第10欄記
    載相對人受分配93萬4597元，表二第10欄記載相對人受分配
    33萬1978元，合計相對人抵押債權可受分配126萬6575元（
    934,597+331,978 =1,266,575）。惟相對人所述抵押債權並
    不存在，抗告人遂於99年8月31日提出異議。迨99年10月22
    日，抗告人收受相對人反對陳述，即於99年10月29日提出分
    配表異議之訴。嗣原法院認抗告人未於分配期日（99年9月
    17日）起10日內提起分配表異議之訴，視為撤回異議，遂裁
    定駁回抗告人起訴。惟相對人未於99年9月17日到場表示意
    見，其反對陳述於99年10月22日始送交抗告人，自應類推適
    用強制執行法第41條第4項規定，以該日為抗告人起訴期限
    之起算日；故抗告人於同年月29日起訴，並未逾10日期限。
    從而，原裁定認抗告人起訴逾期，實有違誤；爰提起抗告請
    求廢棄原裁定。
二、按「債權人或債務人對於分配表所載各債權人之債權或分配
    金額有不同意者，應於分配期日1日前，向執行法院提出書
    狀，聲明異議。」，強制執行法第39條第1項定有明文。次
    按「異議未終結者，為異議之債權人或債務人，得向執行法
    院對為反對陳述之債權人或債務人提起分配表異議之訴…」
    「聲明異議人未於分配期日起10日內向執行法院為前2項起
    訴之證明者，視為撤回其異議之聲明…」、「前項期間，於
    第40條之1有反對陳述之情形，自聲明異議人受通知之日起
    算」，同法第41條第1項前段、第3項前段分別定有明文。關
    於異議人與其他債權人、債務人於分配期日均未到場，且執
    行法院認異議非正當致未依聲明異議更正分配表，聲明異議
    人提起分配表異議之訴並向執行法院為起訴證明之10日期間
    ，仍應自分配期日起算10日內（見本院暨所屬法院99年法律
    座談會民執類提案第16號之研討結果，引自本院發行「99年
    法律座談彙編」，100年1月初版，第336至339頁）。理由略
    以：「(1)債務人及債權人於分配期日全部未到場者，因無從
    於分配期日獲得同意而更正分配表，且異議之內容，又涉及
    實體問題，執行法院不得調查認定，自應留待分配表異議之
    訴解決。故只能通知異議人自分配期日起10日內起訴，不得
    將異議狀繕本送達債務人及債權人，限期命其陳述意見，致
    遲誤起訴期間，影響分配表之迅速確定（張登科著，強制執
    行法，民國93年2月修訂版，頁518參照）。…並無強制執行
    法第40條之1規定之類推適用，且前揭通知僅在促使異議人
    注意應依同法第41條第3項規定期間向執行法院提出起訴之
    證明。(2)被異議之債權人及債務人既均未於分配期日到場，
    應視為不同意更正分配表（民事法律專題研究（十七）－司
    法院88年司法業務研究會第37期第13則研討結論，民國88年
    4 月出版，第194頁）。異議程序既未終結，異議人無待執
    行法院通知，即應於分配期日起10日內向執行法院為起訴之
    證明，此為異議人之法定義務，違反即發生異議視為撤回之
    法律效果。惟為避免異議人因不諳法律致遲誤其證明義務，
    執行法院宜於分配期日曉諭到場之異議人或通知分配期日未
    到場之異議人，以促使異議人注意。(3)執行法院認其聲明為
    非正當者，有利害關係之債權人及債務人部分到場、部分未
    到場及有利害關係之債權人、債務人全部未到場，異議程序
    即未終結，應就無異議部分先為分配。有異議部分，應由聲
    明異議之債權人或債務人向執行法院之民事庭對於有利害關
    係之債權人或債務人提起分配表異議之訴，聲明異議人未於
    分配期日起10日內向執行法院為起訴之證明者，視為撤回其
    異議之聲明，應依原分配表分配（法院辦理民事執行實務參
    考手冊，96年6月，頁206(二)2、頁419附件10參照）。(4)執行
    程序貴在迅速，…惟執行法院依法無將異議狀通知被異議人
    之義務，且利害關係人於收受通知後是否為同意或反對陳述
    、將於何時為同意或反對陳述均陷於不確定之狀態，嚴重影
    響分配程序之迅速及安定。縱執行法院於送達異議狀同時限
    期命利害關係人表示是否同意或為反對陳述，逾期未表示意
    見即更正分配表而為分配，惟此影響利害關係人之處理方式
    欠缺法律依據，且當事人就更正之分配表是否仍得依同法第
    39 條聲明異議，尚非無疑，如此將使異議程序是否終結因
    執行法院之不同處理而異，並使異議人之聲明異議是否發生
    視為撤回之效果陷於不確定之狀態，亦嚴重影響分配程序之
    迅速與安定，顯與強制執行應迅速進行之要求相悖」（見本
    院前開著作第336至339頁）
三、經查：
  (一)台新銀行聲請強制執行後，系爭執行事件委託台灣金融公司
    執行，遂拍賣抗告人與李翠連名下新北市○○區○○段第
    1338建號等房屋與基地，得款912萬6000元，並於99年8月18
    日製作系爭分配表，定99年9月17日上午10時為分配期日。
    抗告人收受通知後，即在分配期日前之99年8月31日具狀，
    就相對人抵押債權受分配金額提出異議。迨99年9月17日分
    配期日，兩造均未到場（見原審卷第94頁分配筆錄影本）。
    台灣金融公司後將異議狀送達於相對人，相對人則於99年10
    月15日向原法院為反對陳述，並於99年10月22日送達抗告人
    。抗告人未於分配期日（99年9月17日）起10日內起訴，遲
    至99年10月29日始提起本件分配表異議之訴（見原審卷第9
    頁起訴狀）。上開事實且經原法院調取系爭執行案卷查明無
    誤（見原裁定第三段理由）。依前段說明，異議未於分配期
    日終結，抗告人應於分配期日（99年9月17日）起10日內提
    起分配表異議之訴；則抗告人遲至99年10月29日始起訴，顯
    逾起訴期限。
  (二)至於最高法院93年度台再字第8號判決固謂：「再按分配表
    異議之訴，乃分配表有異議之債權人或債務人，對為反對陳
    述之債權人或債務人提起之訴訟，此觀強制執行法第41條第
    1項規定自明。同法第39條、第40條第1項、第40 條之1並分
    別規定，債權人、債務人對分配表有異議之權，及對債權人
    或債務人之異議有為反對陳述之權。故債權人或債務人對分
    配表聲明異議後，如未予他債權人、債務人表示意見之機會
    ，或他債權人、債務人對於債權人或債務人之異議未為反對
    之陳述者，均無從提起分配表異議之訴。且強制執行程序中
    ，債權人或債務人對於分配表聲明異議，其他債權人或債務
    人於分配期日未到場，執行法院未依聲明異議更正分配表，
    而將聲明異議狀對之為送達，其他債權人或債務人就聲明異
    議為反對陳述者，聲明異議人對反對陳述之其他債權人或債
    務人提起分配表異議之訴，亦應類推適用強制執行法第41條
    第4項規定，自受執行法院通知有反對陳述之日起算分配表
    異議之訴之10日期間，而非自分配期日起算」（見本院卷第
    14頁，最高法院87年度台上字第2819號判決、88年度台抗字
    第191號裁定亦採相同見解）。然而：
  (1)上開最高法院裁判並非判例，本院不受其見解所拘束。況且
    強制執行法第41條第4項係針對同法第40條之1所設，而同法
    第40條之1係指執行法院依異議而逕行更正分配表，遂將更
    正後分配表送予缺席之債權人、債務人，此等債權人、債務
    人如有反對陳述，執行法院應通知異議人，故異議人提起分
    配表異議之訴，10日期限應自異議人收受反對陳述日起算。
    相較之下，系爭分配表未因抗告人異議而更正，即與強制執
    行法第40條之1所規範情節（已更正分配表）有別，無從類
    推適用上述規定。
  (2)況且相對人未於分配期日到場，應視為反對抗告人異議（參
    見司法院88年司法業務研究會第37期第13則研討結論，相關
    條文：強制執行法第41條）。此際，抗告人異議既遭反對，
    本應依強制執行法第41條第1項規定，於分配期日（99年9月
    17日）10日內提起分配表異議之訴，以儘速確認其債權債務
    內容。至於執行法院是否將相對人反對陳述通知抗告人，對
    於抗告人提起分配表異議之訴之時限，並無影響。從而，抗
    告人主張類推適用強制執行法第41條第4項規定，以其收受
    反對陳述日（99年10月22日）起算10日起訴期限云云，即非
    可採。
  (三)抗告人未於分配期日（99年9月17日）起10日內起訴，依強
    制執行法第41條第3項，視為撤回異議之聲明；抗告人異議
    既經撤回，其提起分配表異議之訴即與同法第41條第1項要
    件不符，應駁回其起訴。
四、從而，原裁定駁回抗告人起訴，依法並無不合之處，抗告意
    旨指摘原裁定不當，聲明廢棄，為無理由，應予駁回，爰裁
    定如主文。
中    華    民    國   100    年    8     月    31    日
                    民事第十七庭
                        審判長法  官 藍文祥
                              法  官 陳麗芬
                              法  官 吳燁山
正本係照原本作成。
不得再抗告。
中    華    民    國   100    年    9     月    2     日
                              書記官 于  誠